【裁判字號】    89,重上,39
【裁判日期】    900906
【裁判案由】    損害賠償
【裁判全文】
臺灣高等法院民事判決  八十九年度重上字第三九號
    上  訴  人    乙○○
    被  上訴人    甲○○
右當事人間請求損害賠償事件，上訴人對於中華民國八十八年六月一日台灣澎湖地方
法院八十八年度附民字第三號第一審判決提起上訴，本院判決如左：
    主      文
上訴駁回。
第二審訴訟費用由上訴人負擔。
    事實及理由
一、被上訴人主張：上訴人與其有姪伯之親戚關係，緣坐落澎湖縣望安鄉○○○段三
    八（應有部分二分之一）、一八七、一八七之一、六四二之一、六四二之二、六
    四二之三、六四二之七、六七一、七０二、七一０、七一四、七九七、八０一、
    八六三、八七０號等十五筆土地（系爭十五筆土地）係被上訴人之祖父即上訴人
    之曾祖父所遺留之祖產，名義上雖登記為被上訴人所有，實質上應由被上訴人及
    上訴人之父陳成滿二支系子孫繼承共有。被上訴人於民國八十六年間與上訴人達
    成協議，由被上訴人交付身分證，授權上訴人代刻印章憑以辦理印鑑登記、申請
    印鑑證明、系爭十五筆土地所有權狀之遺失補發及系爭十五筆土地所有權應有部
    分二分之一移轉登記予陳成滿支系等事宜，詎上訴人竟於八十六年七月二日，持
    上開印鑑、印鑑證明等物，前往澎湖地政事務所，以自己為權利人，被上訴人為
    義務人兼債務人，就系爭十五筆土地及被上訴人所有（非祖產）坐落同地段四七
    六號土地（以下稱系爭十六筆土地）虛偽設定共同擔保債權新台幣（下同）二千
    萬元之抵押權，足以生損害於被上訴人，爰依侵權行為之法律關係，請求上訴人
    將系爭十六筆土地於八十六年七月二日以澎地字第三八０七號所設定之二千萬元
    之抵押權登記予以塗銷（原審判決如被上訴人之聲明）。於本院聲明：駁回上訴
    。
二、上訴人則以：就系爭土地設定二千萬元之抵押權係經被上訴人同意而為之，並無
    虛偽設定之情事，被上訴人請求塗銷抵押權登記為無理由等語抗辯。於本院聲明
    ：(一)原判決廢棄。(二)被上訴人在第一審之訴駁回。
三、被上訴人主張：上訴人與其有姪伯之親戚關係，緣系爭十五筆土地係被上訴人之
    祖父即上訴人之曾祖父所遺留之祖產，名義上雖登記為被上訴人所有，實質上應
    由被上訴人及上訴人之父陳成滿二支系子孫繼承共有。被上訴人於八十六年間與
    上訴人達成協議，由被上訴人交付身分證，授權上訴人代刻其印章憑以辦理印鑑
    登記、申請印鑑證明、系爭十五筆土地所有權狀之遺失補發及系爭十五筆土地所
    有權應有部分二分之一移轉登記予陳成滿支系等事宜，上訴人於八十六年七月二
    日，以自己為權利人，被上訴人為義務人兼債務人，就系爭十六筆土地設定共同
    擔保債權二千萬元之抵押權之事實，業據提出土地登記部謄本財政部台灣省南區
    國稅局澎湖縣分局通知、土地登記申請書、抵押權設定契約書、戶口名簿、印鑑
    證明、身分證影本、委託書為證（見偵字卷影印本第六至六二頁），復為上訴人
    所不爭執，應堪信實。
四、上訴人抗辯設定抵押權部分係經被上訴人同意而為云云，雖提出切結書、土地分
    割分配圖為證（見本院卷第六十、六一頁），經查：
  (一)觀之切結書記載：「一、現在所有將軍澳祖產均登記在本人名下未分割。二、聲
    明在我名下祖產的一半非本人所有，其應屬陳成滿及乙○○、陳阿爾等人所有。
    三、若未移轉祖產至上述乙○○等人名下視為侵占。四、特立切結。切結書人．
    身分證字號．住址」等語部分，係以電腦繕打方式為之，另於第二段結尾部分，
    以手寫文字記載「同意在未移轉前，先行設定抵押新台幣二千萬元整，以確保乙
    ○○等權益」等語，二者明顯有別。上訴人於偵查中供稱：切結書中打字的部分
    是其用電腦打的，手寫部分是其所寫等語（見偵字卷影本第八五頁），嗣於一審
    刑事庭審理時改稱：打字的部分，係由其配偶趙敏杏所繕打云云，前後供述已有
    不一，證人即上訴人之配偶趙敏杏於刑事庭審理中雖亦證稱：「當初我是照乙○
    ○手寫草稿內容打字，但是打好之後發現漏掉設定抵押權二千萬元等字樣，經乙
    ○○發現後要求我再補上，我在電腦上修改完成後欲再將正確內容印出時，列表
    機剛好一直無法正常使用，後來乙○○當場用手寫把漏掉的部分補上去」等語附
    合其辭（見刑事訴字卷影本第三、二二頁），然證人趙敏杏係上訴人之配偶，證
    言難免偏頗，且前開手寫部分之文字長達三十字並表達一完整之意思，若證人係
    依上訴人早已書寫完整之手稿繕打，殊無剛好遺漏該段文字之理，證人所述亦與
    常情有違，尚難採信。
  (二)切結書上「切結書人」一欄，除蓋有被上訴人之印鑑外，並經被上訴人簽名及捺
    指印於其上，至手寫設定抵押權部分則僅蓋用被上訴人印鑑，被上訴人之簽名、
    指印均付之闕如，果被上訴人就設定抵押權部分確有同意，該部分既係課被上訴
    人以負擔，上訴人理應要求被上訴人同時於手寫文字處簽名或按捺指印以杜爭執
    ，始符社會生活慣例方是。參以上訴人不否認其在場之證人即被上訴人之媳婦陳
    許花菊於偵查中證稱：「（切結書上你公公有無蓋印？）只有簽名，沒有蓋章，
    切結書上也沒有手寫的文字，只有繕打文字」等語（見偵字卷影本第八一頁），
    又上訴人亦不爭執被上訴人於簽立該切結書時曾徵詢其子陳永選之意見等情，而
    證人陳文選於偵查中證稱：「（簽切結書時甲○○有無打電話給你？）答：有的
    ，他有打電話告訴我乙○○要分割，我回答我父親，要分割就分割，反正財產是
    一人一半」（見偵字卷影本第八一頁），亦未提及設定抵押權一事，足認被上訴
    人主張設定抵押權部分未經其同意等語，自堪採信。
  (三)又切結書上所蓋用之被上訴人印鑑章，被上訴人主張係授權上訴人代刻，始終未
    返還被上訴人等語，上訴人則辯稱：辦理印鑑變更登記及申請印鑑證明係被上訴
    人委託其辦理，印章是被上訴人所交付，辦理完畢後，當天就將印章及印鑑證明
    返還被上訴人，至於辦理權狀補發及抵押權設定等手續係其委託代書所辦理云云
    。上訴人不否認曾持有該印鑑，但所辯已返還該印鑑部分，既未能舉證以實其說
    ，自難遽信為真。又申請補發系爭十六筆土地所有權狀及抵押權設定等手續，皆
    係由上訴人為代理人所辦理，期間並經地政事務所通知上訴人補正被上訴人之印
    鑑證明，此有澎湖縣澎湖地政事務所八十八年四月二十三日八八澎地所一字第二
    九六六號函檢附相關文件足憑，其上委任關係欄，明確記載「本土地登記案之申
    請，委託乙○○（即上訴人）代理」等語（見刑事訴字卷影本第十七至五七頁）
    ，上訴人所稱委託代書辦理云云，顯與上開文件之記載不符，經本院定期命其提
    出該部分證據，復逾期未為提出，上訴人所辯即難採信。此外，上訴人為代理人
    辦理申請補發系爭十六筆土地所有權狀及抵押權設定等手續，須多次使用被上訴
    人之印鑑，被上訴人果真同意設定抵押權，衡諸常情，上訴人要無先行返還印鑑
    章予被上訴人，再屢次持相關資料前往被上訴人處由被上訴人親自蓋章之必要，
    上訴人復未能舉證證明辦理抵押權所需文件上被上訴人之印文，係由被上訴人所
    親自蓋用，是其該部分抗辯，並無足採。職是，被上訴人主張上訴人於切結書上
    盜蓋被上訴人之印鑑，偽添設定抵押權之手寫字句，嗣並就系爭土地偽為抵押權
    設定等語，自堪採信。
  (四)至上訴人於八十八年八月二日刑事二審審理中，提出土地分割分配圖，其上雖有
    「右記祖產四七六至六七一等地號在我名下，依影印圖示，分割各系，若因土地
    移轉問題，同意設定抵押暫時措施。立字人：甲○○（簽名、指印）」等語（見
    刑事上訴卷影本第二二頁），明確表明同意設定抵押一事，該文書若屬真正，自
    足為被上訴人曾同意設定抵押之重要證據。但參以該分割分配圖簽立日期為：「
    中華民國八十一年三月二十六日下午（農曆二月二十三日）」，茍屬真正，上訴
    人與被上訴人簽立上開切結書時，該分割分配圖應已簽立，被上訴人亦已同意設
    定抵押權，對此有利之證據，於八十七年八月間被上訴人即提出刑事告訴時，上
    訴人應會立即提出該分配圖作為抗辯之依據，但其卻於歷經一年刑事偵查、審理
    程序後，始行提出，顯與常情有違。上訴人雖於八十八年一月十二日答辯狀中陳
    稱執有「土地分割分配圖」，但未檢附該證據，自無從據此判斷該證據之真偽及
    其證明力甚明。況上訴人既持有該分割分配圖，提出該證據應無任何困難可言，
    其隱而不予提出，該文書是否真正及其內容為何，即有疑慮。
  (五)又該分割分配圖上開立字人被上訴人之簽名、指印，被上訴人否認為其所有，經
    送請法務部調查局、內政部警政署刑事警察局鑑定，筆跡部分，因書寫緩慢，無
    明顯特徵，致無法鑑定其真偽；另指紋部分，因係指尖紋、紋線模糊不清、特徵
    點不足，亦無法比對，有前開機關八十八年十一月二十三日函、九十年五月二十
    九日（九○）刑紋字第七三七○四號鑑驗書足憑（見本院卷第一二○、一八七頁
    ），亦無法證明其真正，上訴人依該文書抗辯被上訴人曾同意設定抵押權云云，
    即無足採。
  (六)上訴人偽造切結書及土地登記申請書、抵押權設定契約書、委託書等並據以行使
    ，使地政機關承辦人員登載不實之行為，業經刑事審理判處上訴人罪刑在案（上
    訴人上訴第三審，尚未確定），亦據本院依職權調閱本院八十八年上訴字第一○
    六三號刑事卷宗查明無訛。被上訴人主張上訴人虛偽設定抵押權，侵害其對系爭
    十六筆土地之所有權，於法尚無不合，堪予認定。
五、按因故意或過失不法侵害他人之權利者，負損害賠償責任，又負損害賠償責任者
    ，除法律另有規定或契約另有訂定外，應回復他方損害發生前之原狀，民法第一
    百八十四條第一項、第二百一十三條第一項定有明文。如前所述，上訴人以偽造
    文書之不法行為侵害被上訴人對系爭十六筆土地之所有權，應負損害賠償責任，
    而其所負損害賠償之方法乃回復他方損害發生前之原狀。是被上訴人請求上訴人
    將系爭十六筆土地抵押權登記塗銷，以回復系爭十六筆土地之所有權予被上訴人
    ，為有理由，應予准許。原審判命如是給付，於法並無不合。上訴意旨指摘原判
    決不當，求予廢棄改判，為無理由，應予駁回其上訴。
六、據上論結，本件上訴為無理由，依民事訴訟法第四百四十九條第一項、第七十八
    條，判決如主文。
中      華      民      國    九十      年      九      月      六      日
                                      臺灣高等法院高雄分院民事第二庭
~B1審判長法官  高金枝
~B2法      官  簡色嬌
~B3法      官  陳真真
右為正本係照原本作成。
如對本判決上訴，須於判決送達後二十日內向本院提出上訴狀，其未表明上訴理由者
，應於上訴後二十日內向本院提出上訴理由書（均須按他造當事人之人數附繕本）。
上訴時應提出委任律師或具有律師資格之人之委任狀，並依附註條文規定辦理。
中      華      民      國    九十      年      九      月      十      日
~B法院書記官  鄭靜芳
附註：
民事訴訟法第四百六十六條之一：
對於第二審判決上訴，上訴人應委任律師為訴訟代理人，但上訴人或其法定代理人具
有律師資格者，不在此限。
上訴人之配偶、三親等內之血親、二親等內之姻親，或上訴人為法人、中央或地方機
關時，其所屬專任人員具有律師資格並經法院認為適當者，亦得為第三審訴訟代理人。
第一項但書及第二項情形，應於提起上訴或委任時釋明之。
                                                                        ｋ


司法院資訊處製作；財團法人民間司法改革基金會備份。
